臺灣高等法院民事判決  
                                      111年度上字第368號
上  訴  人  偉僑股份有限公司（陞一材料科技股份有限公司                        之承受訴訟人）
法定代理人  林泰榮  
訴訟代理人  廖偉真律師
複 代理 人  方興中律師
被 上訴 人  永利聯合股份有限公司
法定代理人  王建翔  
訴訟代理人  顧定軒律師    
上列當事人間請求清償借款等事件，上訴人對於中華民國110年 
12月13日臺灣士林地方法院110年度訴字第285號第一審判決提起
上訴，本院於111年10月25日言詞辯論終結，判決如下：
    主      文
上訴駁回。
第二審訴訟費用由上訴人負擔。
    事實及理由
壹、程序事項：
　　原上訴人陞一材料科技股份有限公司（下稱陞一公司）於本
    院審理中，與偉橋股份有限公司（下稱偉橋公司）合併，自
    民國（下同）111年8月15日合併基準日起，陞一公司之權利
    義務由合併後存續之偉橋公司概括承受，此有臺南市政府
　　111年8月15日府經工商字第11100168160、11100168190號函
    文及偉橋公司、陞一公司變更登記表等影本在卷可稽（見本
    院卷第217至228頁），偉橋公司於111年8月23日具狀聲明承
    受訴訟（見本院卷第213頁），核無不合，應予准許。
貳、實體事項：
一、被上訴人主張：伊原名稱臺灣奧斯特股份有限公司，陞一公
    司原為從屬伊之關係企業，陞一公司於附表所示時間，向伊
    借款如附表所示金額，合計新臺幣（下同）550萬元（下合
    稱系爭550萬元），扣除伊於108年6月10日向陞一公司購買
    氧化鑥原料（下稱系爭氧化鑥原料）經折讓後之價款（含稅
    ）282萬189元，尚欠借款267萬9,811元，依民法第478條後
    段，請求上訴人返還借款267萬9,811元；又陞一公司於108
    年5月17日以90萬9,267元，向伊買受車牌號碼000-0000號自
    用小客車（下稱系爭小客車），尚未付款，依民法第367條
    規定，請求上訴人給付買賣價金90萬9,267元，二者合計358
    萬9,078元，爰請求上訴人應給付伊358萬9,078元，及自起
    訴狀繕本送達1個月後（即109年8月8日）起至清償日止，按
    週年利率5％計算之利息等語。原審為被上訴人全部勝訴判決
    ，上訴人不服，提起上訴，被上訴人則答辯聲明求為判決：
    上訴駁回。
二、上訴人則以：陞一公司雖有收受被上訴人交付之系爭550萬
    元，但非基於消費借貸關係。被上訴人提出103年3月24日、
    106年8月7日、107年8月10日董事會議事錄，當時兼任陞一
    公司董事長之訴外人許世弘係以被上訴人董事身分出席，未
    代表陞一公司與被上訴人間互為消費借貸之意思表示合致。
    被上訴人公告108年12月之「資金貸與資訊揭露明細表」所
    載「期末餘額」、「實際動支金額」均為0，可見陞一公司
    未積欠被上訴人任何款項。又陞一公司負責人未同意折讓系
    爭氧化鑥原料價金，其員工亦無代理陞一公司同意折讓權限
    ，則伊對被上訴人尚有系爭氧化鑥原料買賣價金435萬4,831
    元債權，以此債權與系爭小客車價金90萬9,267元債權互為
    抵銷等語，資為抗辯。並上訴聲明求為判決：㈠、原判決廢
    棄。㈡、被上訴人於第一審之訴及假執行之聲請均駁回。
三、兩造不爭執事項（本院卷第256至258頁）：
㈠、陞一公司截至106年12月31日止，對被上訴人之「其他應付款
    （資金融通情形）」期末餘額為4,800萬元，該等款項於107
    年間均已清償完畢（原審卷第162頁之「陞一公司106年及10
    5年度財務報表〈內附會計師查核報告〉」、第180頁之「陞一
    公司107年及106年度財務報表暨會計師查核報告」；本院卷
    第155頁）。
㈡、被上訴人於107年8月10日召開之107年第11屆第3次董事會議
    ，就第三案「本公司資金貸與案」：「1.因本公司之子公司
    ─陞一材料科技股份有限公司短期資金融通之需求，擬由本
    公司於新台幣4,000萬之額度內，採循環動支方式資金貸與
    陞一材料科技股份有限公司。2.本次資金貸與案之相關資料
    請參閱附件四。3.本案將俟董事會通過後，授權董事長處理
    後續相關事宜。」，經主席徵詢全體出席董事，無異議照案
    通過（原審卷第183頁）。當時陞一公司法定代理人許世弘
    兼任被上訴人之興南法人董事之代表人，有出席該次董事會
    （原審卷第182頁）。
㈢、被上訴人於附表所示日期、付款方式給付附表各筆款項予陞
    一公司，共計550萬元（原審卷第312至327頁）。
㈣、陞一公司「107年及106年度財務報表暨會計師查核報告」於
    「關係人交易」記載：陞一公司截至107年12月31日止，對
    被上訴人之「其他應付款（資金融通情形）」期末餘額為20
    萬元，即附表編號1所示款項（原審卷第180頁、本院卷第15
    5頁）。
㈤、被上訴人於108年6月10日向陞一公司購買系爭氧化鑥原料（L
    U2034N5EX）167,390.8g，價金為414萬7,458元，含稅金額
    為435萬4,831元（採購單號IP00-000000000），被上訴人於
    108年6月10日開立編號00000000號之統一發票予陞一公司（
    原審卷第124頁）。
㈥、陞一公司「108年及107年12月31日財務報告（內附會計師查
    核報告）」之「關係人交易」下「其他應付款」記載：陞一
    公司對被上訴人108年度有應付款244萬3,909元；「資金融
    通情形」記載：陞一公司於108年度對被上訴人有應付款114
    萬5,169元。且該114萬5,169元款項係以被上訴人附表所示
    匯款總額550萬元扣除被上訴人應給付陞一公司之系爭氧化
    鑥原料買賣價金435萬4,831元計算得出（原審卷第266頁、
    第267頁，本院卷第156頁）。
㈦、被上訴人之員工Carron Pan與陞一公司之員工Ally Huang（
    即黃琪萱）於108年7月25日間之電子郵件（下稱108年7月25
    日郵件），前者表示：「經雙方協議，我司進貨折讓金額由
    162萬1,484元更改為146萬1,564元，請協助確認回覆」，並
    附表格顯示：107年10月18日採購之LU2034N5EX（採購單號I
    P00-000000000）之未稅金額為204萬6,281元；108年6月10
    日採購之LU2034N5EX（採購單號IP00-000000000）之未稅金
    額為414萬7,458元，更正後未稅金額為268萬5,894元，開立
    折讓金額146萬1,564元等字，黃琪萱回覆：「金額確定沒錯
    ，謝謝」（原審卷第102頁）。被上訴人於108年7月25日就1
    08年6月10日編號00000000號統一發票之折讓金額146萬1,56
    4元、稅額7萬3,078元開立「營業人銷貨退回進貨退出或折
    讓證明單」（下稱系爭折讓單）（原審卷第104頁）。
㈧、被上訴人於櫃買中心公開資訊平台公告108年度1月至6月份之
    「資金貸與資訊揭露明細表」，顯示：被上訴人對陞一公司
    之「其他應收款」累計至108年1月至6月各月份最高餘額均
    為4,000萬元，期末餘額均為4,000萬元；108年1月、2月、3
    月、4月、5月、6月實際動支金額依序為210萬元、210萬元
    、300萬元、440萬元、550萬元、114萬5,000元，「有這類
    融通資金必要之原因」，均為「營運週轉」（原審卷第300
    至311頁）；於櫃買中心公開資訊平台公告108年度12月份之
    「資金貸與資訊揭露明細表」，顯示：被上訴人對陞一公司
    之「其他應收款」累計至108年12月最高餘額為4,000萬元，
    期末餘額及實際動支金額欄位均記載為0元（原審卷第358至
    359頁）。
㈨、「被上訴人及子公司108及107年度合併財務報告暨會計師查
    核報告」第60頁之「資金貸與他人」附表，記載對陞一公司
    貸出資金之「實際動支金額」為268萬元（原審卷第186頁）
    。嗣因被上訴人與陞一公司於108年4月25日及108年7月23日
    經董事會決議通過，出售合併財務報告之子公司即陞一公司
    全部股份，並業已收回全數出售股份之款項（原審卷第406
    頁），經被上訴人更正上開財務報告關於附錄揭露事項之「
    轉投資事項相關資訊」之「資金貸與他人」附表為截至108
    年12月31日對陞一公司之本期最高餘額為4,000萬元，但「
    期末餘額」及「實際動支金額」均未記載。（本院卷第105
    頁）。
㈩、陞一公司於108年5月17日以價金90萬9,267元，向被上訴人購
    買系爭小客車，被上訴人已交付車輛予陞一公司，陞一公司
    迄未給付買賣價金90萬9,267元（臺北地方法院卷第29頁；
    原審卷第119、265頁）。
四、本院得心證之理由
㈠、被上訴人與陞一公司間是否成立附表所示各筆款項之消費借
    貸契約關係？
  ⒈按消費借貸，除有金錢之交付外，尚須本於借貸之意思而為
    交付，方克成立，當事人主張與他方有消費借貸關係存在者
    ，應就該借貸意思互相表示合致及借款業已交付之事實，均
    負舉證之責任。又按主張法律關係存在之當事人，固應就該
    法律關係發生所須具備之特別要件，負舉證之責任，惟此特
    別要件之具備，茍能證明間接事實，且該間接事實與要件事
    實間，依經驗法則及論理法則已足推認其因果關係存在者，
    自無不可，非以直接證明要件事實為必要（最高法院107年
    度台上字第1961號判決意旨參照)。
  ⒉查陞一公司於103年起至108年6月止，為被上訴人之子公司，
    此有陞一公司「106年及105年度財務報表〈內附會計師查核
    報告〉」、「107年及106年度財務報表暨會計師查核報告」
    、「108年及107年12月31日財務報告（內附會計師查核報告
    ）」及被上訴人103年3月24日董事會議事錄影本可稽（原審
    卷第161頁、第179頁、第264頁、本院卷第287至293頁）。
    依上開三之㈡、㈢所示，被上訴人於107年8月10日召開董事會
    議，就陞一公司提出之短期資金融通需求，經全體出席董事
    決議通過由被上訴人於4,000萬元額度內，採循環動支方式
    貸與陞一公司之議案，當時陞一公司之法定代理人許世弘以
    被上訴人之法人董事之代表人身份出席並同意該議案，可見
    陞一公司確有於該董事會前，向被上訴人提出短期資金融通
    之需求，經被上訴人同意陞一公司於4,000萬元額度內循環
    動用貸款。上訴人雖抗辯：許世弘非以陞一公司之名義出席
    ，陞一公司不因該決議而與被上訴人互為消費借貸之意思表
    示合致云云，然查，許世弘既係陞一公司當時法定代理人，
    以被上訴人之法人董事代表人身份出席，對於陞一公司前向
    被上訴人提出融資需求，經被上訴人提交董事會通過該議案
    無異議，且依上開三之㈧所示，被上訴人於財務報表揭露之
    資訊合於107年8月10日董事會決議內容。再觀107年8月10日
    董事會會議事錄另記載，達成決議前，被上訴人董事長說明
    ：「由於陞一連年虧損，目前公司內部已決議陞一將做階段
    性停業及部分員工資遣」、被上訴人財務經理即證人尤坤淟
    說明：「陞一目前營業狀況幾乎停擺，淨值約為3,263萬，
    每個月的固定費用約為157萬，存貨淨值約為4,133萬，包含
    晶體和原料，原價值約為6,300萬減損2,200萬，租賃改良約
    為1,000萬，若停業則必須提為費用，雜項設備約為200萬，
    機器設備淨值約為4,047萬，目前皆已經提列減損，故機器
    設備帳列為0，辦公設備和運輸設備約為40萬。晶體價格為
    成本計算，並將無效產能以當期費用處理。」（原審卷第18
    2至183頁），益徵陞一公司截至107年8月確有融資週轉之強
    烈需求。綜上事實，已足推認被上訴人主張其與陞一公司就
    上開董事會決議所示融資方案互為意思表示合致等語，非不
    可信。
  ⒊次查，被上訴人107年8月10日董事會決議後，被上訴人即自1
    07年12月至108年8月間陸續匯款、轉帳如附表所示款項予陞
    一公司，共計550萬元（上開三之㈡所示）。其中被上訴人於
    107年12月13日匯款附表編號1之20萬元予陞一公司部分，業
    經陞一公司事後出具經會計師查核簽證之「107年及 106年
    度財務報表暨會計師查核報告」揭露該筆關係人交易（上開
    三之㈣所示）。且陞一公司收受系爭550萬元後，於經會計師
    查核簽證之108年及107年12月31日財務報告中，揭露陞一公
    司於108年度對被上訴人有因資金融通所生之應付帳款114萬
    5,169元，而該金額係以系爭550萬元扣除系爭氧化鑥原料含
    稅價款435萬4,831元計算得出（上開三之㈤、㈥所示）。又被
    上訴人公告108年度1月至6月份之「資金貸與資訊揭露明細
    表」所揭被上訴人貸與陞一公司之原因，與上開董事會決議
    一致，且每月實際動支金額（上開三之㈧所示），與附表「
    累積金額」欄位所示金額相符，截至108年6月之動支餘額亦
    與上開陞一公司自行揭露應付帳款相同。證人即斯時任被上
    訴人及陞一公司財務長暨陞一公司董事尤坤淟於原審結證：
    陞一公司是被上訴人的子公司。被上訴人給付如附表所示合
    計550萬元予陞一公司，是因為陞一公司向被上訴人借款，
    用以資金週轉等語（原審卷第496頁）。綜上事證，堪認被
    上訴人依據上開董事會決議，給付附表所示款項予陞一公司
    ，雙方之消費借貸契約成立生效。
  ⒋關於上訴人之答辯：
　⑴上訴人抗辯：證人尤坤淟已辭去陞一公司財務長職務，且為
    被上訴人計算起訴金額，與被上訴人利害與共，所為證述不
    免偏頗被上訴人，難以盡信云云，然查證人尤坤淟於107年
    間同時擔任陞一公司與被上訴人之財務長及陞一公司之董事
    ，非僅擔任被上訴人財務長，對兩造財務往來情形知之甚詳
    ，且其到庭作證當時與陞一公司及被上訴人均無僱傭關係（
    原審卷第496至497頁），證述內容亦與上開3.所示事證相吻
    合，難認其證述有偏頗或故意不利上訴人情形，是上訴人此
    部分抗辯，洵非可採。
　⑵上訴人抗辯：依被上訴人自訂之資金貸與及背書保證處理程
    序（下稱系爭程序），被上訴人將資金貸與他人時，應由借
    款人檢附必要之公司資料及財務資料並以書面申請融資額度
    、應取得同額之擔保本票、應報請董事會通過辦妥擔保程序
    後方可撥款，非僅經董事會決議通過即足，惟系爭550萬元
    交予陞一公司時，未踐行上開程序，難認陞一公司與被上訴
    人間有消費借貸關係云云，固以被上訴人提出系爭程序影本
    為憑（原審卷第418至424頁）。然查，被上訴人於103年3月
    24日董事會第15案「本公司資金貸與案」說明：「1.因本公
    司之子公司-陞一材料科技股份有限公司短期資金融通之需
    求，擬由本公司於新臺幣2,000萬之額度內，採循環動支方
    式資金貸與陞一材料科技股份有限公司。」，該附件九為被
    上訴人之「資金貸與他人申請單」1紙，經全體出席董事無
    異議通過，且陞一公司與被上訴人當時董事長均為許世弘，
    此有上開會議事錄及陞一公司登記表影本可稽（本院卷第28
    7至293頁、卷外陞一公司登記資料卷）；被上訴人於106年8
    月7日董事會第2案「本公司資金貸與案」說明：「1.因本公
    司之子公司-陞一材料科技股份有限公司短期資金融通之需
    求，擬由本公司於新臺幣6,000萬之額度內，採循環動支方
    式資金貸與陞一材料科技股份有限公司。」，經全體出席董
    事無異議通過，陞一公司與被上訴人當時董事長均為許世弘
    ，亦有上開會議事錄及陞一公司登記表影本可稽（原審卷第
    293頁、卷外陞一公司登記資料卷）。再參以上開三之㈡所示
    107年8月10日董事會決議內容。可知長期以來，被上訴人因
    與陞一公司分別為控制公司及從屬公司，被上訴人循上開模
    式支應陞一公司之短期資金融通需求，未曾要求陞一公司提
    供擔保，雖與系爭程序第3條第2項第2款「保全」之規定不
    合，但上訴人既未爭執上開103、106年之貸款事實，其徒以
    107、108年資金貸與案違反系爭程序，抗辯被上訴人與陞一
    公司間就附表所示之資金往來非借貸云云，洵非可採。
㈡、陞一公司尚未清償被上訴人之借款餘額若干？被上訴人得請
    求陞一公司給付金額若干？　　
　⒈依上開三之㈤、㈦所示，被上訴人於108年6月10日以含稅金額4
    35萬4,831元，向陞一公司購買系爭氧化鑥原料。嗣後雙方
    員工於108年7月25日互以電子郵件確認雙方協議之折讓金額
    為146萬1,564元，被上訴人即於同日開立系爭折讓單。次查
    ，被上訴人於108年9月12日向財政部臺北國稅局申報108年7
    至8月營業人銷售額與稅額，就「得扣抵進項稅額」申報「
    減:退出、折讓及海關退還溢繳稅款」909萬1,098元、稅額4
    5萬4,555元，即包含系爭氧化鑥原料之折讓金額146萬1,564
    元、稅費7萬3,078元在內，此據被上訴人提出營業人銷售額
    與稅額申報書(401)及進項扣抵清單影本可稽（本院卷第295
    至297頁），可見被上訴人有將系爭折讓單交付陞一公司用
    以申報同月份之銷貨折讓稅額。綜上，堪認被上訴人主張伊
    與陞一公司就系爭氧化鑥原料價金於108年7月間合意折讓含
    稅金額153萬4,642元（146萬1,564元+7萬3,078元)等語，應
    屬有據。是被上訴人就系爭氧化鑥原料應付之剩餘含稅價金
    應為282萬189元(435萬4,831元-153萬4,642元)。上訴人空
    言否認，顯非可採。
　⒉查陞一公司向被上訴人借用附表所示各筆款項共計550萬元，
    業如前述，與被上訴人應給付系爭氧化鑥原料價金282萬189
    元互為抵銷，陞一公司尚欠借款餘額267萬9,811元，是被上
    訴人依民法第478條規定，請求上訴人返還借款267萬9,811
    元，應屬有據。又依上開三之㈩所示，上訴人自認陞一公司
    積欠被上訴人系爭小客車價金90萬9,267元，被上訴人依民
    法第367條規定，請求上訴人給付90萬9,267元，亦屬有據。
    準此，被上訴人得請求上訴人給付之金額共計358萬9,078元
    （267萬9,811元+90萬9,267元）。
　⒊至於上訴人抗辯：依前開三之㈨所示被上訴人於櫃買中心公開
    資訊平台公告之「108年度12月份之資金貸與資訊揭露明細
    表」，陞一公司自109年1月起未積欠被上訴人任何款項云云
    。然被上訴人主張：上開財務報表記載「期末餘額」及「實
    際動支金額」0元，係因伊於108年4月25日及108年7月23日
    董事會決議通過出售合併財務報告之子公司即陞一公司全部
    股份，並業已收回全數款項（原審卷第406頁），經證券櫃
    臺買賣中心承辦人員於109年4月1日以電子郵件表示：「陞
    一股份既已全部出售，已非合併個體，108Q4FRP60期末餘額
    （額度）是否應為0？實際動支金額已為0？」，伊依其指示
    為之等語（本院卷第278至279頁），業據被上訴人提出上開
    電子郵件影本可稽（原審卷第512頁）。且被上訴人嗣後將
    上開財務報告關於附錄揭露事項之「轉投資事項相關資訊」
    之「資金貸與他人」附表，更正為截至108年12月31日本期
    最高餘額為4,000萬元，「期末餘額」及「實際動支金額」
    均未記載數額（本院卷第105頁）。況查，陞一公司製作，
    經會計師查核之「108及107年12月31日財務報告」，於「4.
    其他應收款、存出保證金、應付帳款、其他應付款」部分，
    記載對被上訴人有「其他應付款」244萬3,909元，及於「5.
    資金融通情形」部分，記載對被上訴人有「應付關係人款項
    」114萬5,169元等情，業據被上訴人提出陞一公司上開財務
    報告影本可稽（原審卷第266至267頁），可徵陞一公司承認
    截至108年12月31日，對被上訴人尚有應付款358萬9,078元
    （244萬3,909元+114萬5,169元）未付，合於上開⒉所示被上
    訴人得請求陞一公司給付之債權總額，是上訴人前開所辯，
    洵非可採。
㈢、又陞一公司對被上訴人之系爭氧化鑥原料價金債權為282萬18
    9元，已全數抵充其對被上訴人之本件借款債權，上訴人對
    被上訴人已無系爭氧化鑥原料價金債權存在，自不得再以之
    抵銷被上訴人系爭小客車買賣價金90萬9,267元債權，是上
    訴人就買賣價金90萬9,267元債務為抵銷抗辯，顯屬無據。
五、綜上所述，被上訴人依民法第478條後段規定，請求上訴人
    給付267萬9,811元，及自109年8月8日起至清償日止，按週
    年利率5％計算之利息；依民法第367條規定，請求上訴人給
    付90萬9,267元，及自109年8月8日起至清償日止，按週年利
    率5％計算之利息，均屬正當，應予准許。從而原審為上訴人
    敗訴之判決，並無不合。上訴論旨指摘原判決不當，求予廢
    棄改判，為無理由，應駁回上訴。
六、本件事證已臻明確，兩造其餘之攻擊或防禦方法及所用之證
    據，經本院斟酌後，認為均不足以影響本判決之結果，爰不
    逐一論列，附此敘明。
七、據上論結，本件上訴為無理由，依民事訴訟法第449條第1項
    、第78條，判決如主文。
中　　華　　民　　國　　111 　年　　11　　月　　11　　日
                    民事第二十一庭
                        審判長法  官  翁昭蓉
                              法  官  廖珮伶
                              法  官  羅惠雯
正本係照原本作成。
如不服本判決，應於收受送達後20日內向本院提出上訴書狀，其
未表明上訴理由者，應於提出上訴後20日內向本院補提理由書狀
（均須按他造當事人之人數附繕本）。上訴時應提出委任律師或
具有律師資格之人之委任狀；委任有律師資格者，另應附具律師
資格證書及釋明委任人與受任人有民事訴訟法第466條之1第1項
但書或第2項所定關係之釋明文書影本。如委任律師提起上訴者
，應一併繳納上訴審裁判費。
中　　華　　民　　國　　111 　年　　11　　月　　11　　日
    　　　　　　　　　　　　　書記官　洪秋帆
　　　　　　　　　　　　　　　　　　　　　　
附表
編號 日期 金額 付款方式 上訴人帳戶 卷證出處 累積金額 1 107年12月13日 20萬元 匯款 永豐商銀板新分行 帳號00000000000000號帳戶 原審卷第313頁  20萬元 2 108年1月4日 40萬元 轉帳 永豐商銀板新分行 帳號00000000000000號帳戶 原審卷第315頁 210萬元 3 108年1月4日 60萬元 匯款 華南商銀北南港分行 帳號000000000000號帳戶 原審卷第315頁  4 108年1月30日 50萬元 轉帳 華南商銀北南港分行 帳號000000000000號帳戶 原審卷第317頁  5 108年1月30日 40萬元 轉帳 永豐商銀板新分行 帳號00000000000000號帳戶 原審卷第317頁  6 108年3月4日 50萬元 匯款 華南商銀北南港分行 帳號000000000000號帳戶 原審卷第319頁 300萬元 7 108年3月4日 40萬元 轉帳 永豐商銀板新分行 帳號00000000000000號帳戶 原審卷第319頁  8 108年4月2日 50萬元 匯款 華南商銀北南港分行 帳號000000000000號帳戶 原審卷第321頁 440萬元 9 108年4月2日 40萬元   轉帳 永豐商銀板新分行 帳號00000000000000號帳戶 原審卷第321頁  10 108年4月8日 50萬元   轉帳 永豐商銀板新分行 帳號00000000000000號帳戶 原審卷第323頁  11 108年5月3日 60萬元   轉帳 永豐商銀板新分行 帳號00000000000000號帳戶 原審卷第325頁 550萬元 12 108年5月9日 50萬元   轉帳 永豐商銀板新分行 帳號00000000000000號帳戶 原審卷第327頁